---
title: "Melhor localização para um centro de distribuição"
subtitle: "Versão 0.1"
output: 
  html_document:
    theme: united
---


```{r, include = FALSE}
knitr::opts_chunk$set(
  message = F,
  error = F,
  warning = F,  fig.align = "center",
  echo = F
)
```


```{css, echo=FALSE}
p {
text-align: justify;

}
.title{
text-align: center;
  font-weight: bold;
}
.subtitle{
  text-align: center;
  font-style: italic
}
.leaflet{
  width:100%
}

```
Planejar uma política de segurança alimentar e nutricional (SAN) requer pensar toda a cadeia que leva da produção até o consumo. Uma maneira de torná-la mais eficaz é reduzir o tempo e os custos de transporte dos alimentos das unidades produtoras até as unidades distribuidoras. Surge, então, o problema de alocação de recursos. Onde deveria se localizar uma unidade de distribuição que minimizasse as distâncias entre os locais em que se produzem os alimentos e os locais onde eles são distribuídos ao consumidor?

Uma das maneiras de responder esta pergunta é através do cálculo do centro jordaniano: o ponto em uma rede que minimiza as distâncias entre todos os outros pontos. Para achá-lo, construímos um banco de dados com as coordenadas de latitude e longitude de todas as unidades agrícolas de Campos dos Goytacazes, RJ. Incluímos também todas as escolas da cidade, feiras livres e supermercados. As coordenadas das unidades agrícolas foram retiradas do [Cadastro Nacional de Endereços para Fins Estatísticos](https://www.ibge.gov.br/estatisticas/economicas/agricultura-e-pecuaria/21814-2017-censo-agropecuario.html?=&t=downloads) que o IBGE utilizou na realização do censo agropecuário de 2017. Conforme a [definição do Instituto](https://www.ibge.gov.br/estatisticas/economicas/agricultura-e-pecuaria/21814-2017-censo-agropecuario.html?=&t=o-que-e), unidades agrícolas são estabelecimentos cuja "...produção [é] dedicada, total ou parcialmente, a atividades agropecuárias, florestais ou aquícolas, subordinada a uma única administração (produtor ou administrador), independentemente de seu tamanho, de sua forma jurídica ou de sua localização, com o objetivo de produção para subsistência ou para venda". As coordenadas das escolas, conseguimos pelo [catálogo nacional](https://inepdata.inep.gov.br/analytics/saw.dll?dashboard) que o INEP produz e disponibiliza via internet. Para os supermercados, realizamos uma consulta à API [*google places*](https://developers.google.com/maps/documentation/places/web-service/overview), solicitando todos os estabelecimentos do tipo "supermercado" em Campos dos Goytacazes. Os endereços das feiras livres, conhecidas como feiras da roça, foram levantadas pela bolsista da UENF Lohana Chagas.

```{r setup, echo = F}
library(agricampos)
library(tidyverse)
library(sf)
library(tmap)
library(scales)
data("bd")
campos <- sf::read_sf("C:/Users/David/OneDrive/Documentos/projetos/agricampos/data-raw/33MUE250GC_SIR.shp") %>% 
  filter(NM_MUNICIP == "CAMPOS DOS GOYTACAZES") %>% 
  st_union()
#fronteiras de campos
fronteiras <- st_geometry(campos) %>% 
  st_cast("LINESTRING")
#centroid
centroide <- st_centroid(campos)
n_uas <- bd %>% filter(tipo == "unidade agrícola") %>% nrow()
n_esc <- bd %>% filter(tipo == "escola") %>% nrow()
n_merc <- bd %>% filter(tipo == "mercado") %>% nrow()
n_feiras <- bd %>% filter(tipo == "feira livre") %>% nrow()

```

Ao todo, conseguimos as coordenadas de `r agricampos:::fr(n_uas)` unidades agrícolas, `r agricampos:::fr(n_esc)` escolas, `r n_merc` supermercados e `r n_feiras` feiras livres, que podem ser vistas no mapa abaixo. É possível notar a predominâncias de unidades agrícolas, que se disseminam por todo o município, enquanto as escolas, feiras e supermercados, em menor número, concentram-se na área mais urbanizada, próximo à sede do município.

```{r, width = 40, height = 30}
bd <- sf::st_as_sf(bd, coords = c("lng","lat"),
                   crs = "4674")
st_crs(bd) <- 4674
tmap_mode("view")
tm_shape(bd) + tm_dots(col = "tipo", palette = "Set1", alpha = 0.7) +
  tm_shape(campos) + tm_borders(col = "white") + tm_basemap(providers$Esri.WorldImagery)
```

Com base nessas informações, podemos ensaiar uma primeira abordagem para responder ao problema de localização pelo cálculo do centro jordaniano. Para isso, vamos classificar as unidades agrícolas como **unidades produtas** e todos os outros tipos de estabelecimento como **unidades distribuidoras.** Apesar de a definição do IBGE englobar estabelecimentos rurais que produzem para subsistência, apenas 641 dos `r agricampos:::fr(n_uas)` localizados em Campos dos Goytacazes, afirmaram que é esta a [principal finalidade](https://sidra.ibge.gov.br/tabela/6762) do que produzem. O passo seguinte requer calular as menores distâncias entre todas as unidades produtoras e todas a unidades distribuidoras. Depois deste cálculo, retiramos, de cada unidade produtora, a maior distância até um estabecimento de distribuição. A unidade produtora com a menor destas maiores distâncias pode ser considerada o centro jordaniano. No mapa abaixo, ele aparece com um marcador preto. Em torno dele, plotamos também um *buffer* de 2km de raio, área na qual poderia vir a ser construído uma central de distribuição de alimentos que minimizasse as distâncias entre as unidades produtoras e as distribuidoras.

```{r}
#unidades agricolas 
uas <- bd %>% filter(tipo == "unidade agrícola")  
  

# outros estabelecimentos
outros <- bd %>% filter(tipo != "unidade agrícola")

#menores distancias 
dists <- st_distance(uas, outros)

#eccentricidades
ecc <- apply(dists, 1, max) %>% 
  sort(decreasing = F, index.return = T)

#centro jordaniano
jordan <- uas %>% slice(ecc$ix[1])

#buffer 
buff <- st_buffer(jordan, 2000) 
 tm_shape(buff) + tm_polygons(col = "lightblue", alpha = 0.3) +
tm_shape(bd) + tm_dots(col = "tipo", palette = "Set1", alpha = 0.8) +
   tm_shape(jordan) + tm_dots(col = "black")+
  tm_shape(campos) + tm_borders(col = "white") + tm_basemap(providers$Esri.WorldImagery) 
  
```

A abordagem aqui ensaiada pode ser aprimorada e/ou modificada de inúmeras maneiras. A primeira delas seria coletar mais dados acerca de outras unidades de distribuição. A segundo é considerar como centro jordaniano não a unidade produtora, mas uma unidade distribuidora. A terceira envolve desconsiderar a diferença entre unidades produtoras e distribuidoras, calculando a distância entre todas as unidades, independente do tipo. Nesta hipótese, teríamos um custo computacional mais alto. No exemplo aqui trabalhado, tivemos que calcular as distâncias de `r agricampos:::fr(4149938)` de pares produtores x distribuidores. Se desconsiderássemos a diferença, o número de distâncias a serem calculadas subiria para `r agricampos:::fr(34602880)` - nada impossível de se fazer com um computador não tão potente, caso programado da maneira correta. Em quarto, a estimação ficaria mais precisa se pudéssemos ter acesso aos microdados do IBGE e separar as unidades agrícolas que produzem para substistência daquelas que produzem para venda. No entanto, como tais tipos de informações são sigilosas, é improvável que consigamos acessá-las se recorrer à [Sala de Acesso a Dados Restritos](https://www.ibge.gov.br/acesso-informacao/sala-de-acesso-a-dados-restritos.html), o que requer algum trâmite burocrátio. Em quinto e último, aqui utilizamos a [distância de grande círculo](https://pt.wikipedia.org/wiki/C%C3%ADrculo_m%C3%A1ximo), que é o tipo de distância calculada para sistemas de coordenadas não projetados como o SIRGAS 2000, que é o usado em nossa base. Uma estimação mais precisa seria calcular não a distância de grande círculo, mas a distância dos percursos e caminhos disponíveis entre uma unidade e outra. Neste caso, necessitaríamos de mais tempo e recursos econômicos, uma vez que precisaríamos efetuar uma consulta para cada par de unidades na API [*google directions*](https://developers.google.com/maps/documentation/directions/overview) a qual, [cobra](https://developers.google.com/maps/documentation/directions/usage-and-billing) \$ 8,00 por cada consulta.
